臺灣橋頭地方法院民事判決
  111年度岡簡字第280號
原      告  台新國際商業銀行股份有限公司

法定代理人  尚瑞強  
訴訟代理人  李正良律師
被      告  謝惠菁  
            張新發  
            謝連福  
            謝連財  
上列當事人間請求撤銷遺產分割登記事件，本院於民國111年10
月19日言詞辯論終結，判決如下：
    主      文
被告就被繼承人張雪所遺坐落高雄市○○區○○段000地號土地所有
權應有部分54/200，於民國106年12月4日所為遺產分割協議，應
予撤銷。
被告張新發、謝連財應將前項不動產於民國106年12月14日所為
分割繼承登記，予以塗銷。
訴訟費用由被告負擔。
    事實及理由
一、本件被告謝惠菁未於言詞辯論期日到場，核無民事訴訟法第
    386條各款所列情形，爰依原告之聲請，由其一造辯論而為
    判決，先予敘明。
二、原告主張：被告謝惠菁積欠原告新台幣（下同）498,373元
    及其利息未為清償。被告之母張雪於民國106年11月11日死
    亡，遺有坐落高雄市○○區○○段000地號土地所有權應有部分5
    4/200（下稱系爭應有部分），為被告所共同繼承。惟被告
    於106年12月4日為遺產分割協議，將系爭應有部分分歸被告
    張新發、謝連財取得應有部分各27/200，於同年月14日辦畢
    分割繼承登記，以致被告謝惠菁未取得任何遺產。是被告間
    所為遺產分割協議，乃無償行為，且害及原告之債權，依民
    法第244條第1項及第4項規定，原告得請求撤銷上開遺產分
    割協議，並請求被告張新發、謝連財塗銷上開分割繼承登記
    等情，並聲明：如主文第1、2項所示。
三、被告張新發、謝連財、謝連福則以：其等所為遺產分割協議
    之結果，係因張雪生前均為被告張新發、謝連財所扶養，張
    雪生前即表示其死亡後系爭應有部分分歸被告張新發、謝連
    財取得，其等尊重張雪之生前意志，將系爭應有部分分歸被
    告張新發、謝連財取得，被告謝惠菁則因從未扶養張雪，因
    此未受分配，原告依民法第244條第1項規定請求撤銷被告間
    所為遺產分割協議，並請求被告張新發、謝連財塗銷分割繼
    承登記，於法均屬無據等語，並聲明：原告之訴駁回。被告
    謝惠菁則未於言詞辯論期日到場，亦未提出書狀作何聲明或
    陳述。
四、查被告謝惠菁積欠原告新台幣（下同）498,373元及其利息
    ，且被告謝惠菁無資力清償。被告之母張雪於民國106年11
    月11日死亡，遺有坐落高雄市○○區○○段000地號土地所有權
    應有部分54/200（下稱系爭應有部分），為被告所共同繼承
    。惟被告於106年12月4日為遺產分割協議，將系爭應有部分
    分歸被告張新發、謝連財取得（即各取得應有部分27/200）
    ，於同年月14日辦畢分割繼承登記等情，有台灣高雄地方法
    院102年度司執字第425號債權憑證、戶籍謄本、繼承系統表
    、土地登記申請資料、土地登記謄本及異動索引等件在卷可
    稽（見本院卷第21-27、57-99頁），堪信為實在。
五、本件之爭點為：㈠原告請求撤銷被告間所為遺產分割協議，
    是否於法有據？㈡原告請求被告張新發、謝連財塗銷分割繼
    承登記，是否於法有據？茲分別論述如下：
　㈠按債務人所為之無償行為，有害及債權者，債權人得聲請法
    院撤銷之。前條撤銷權，自債權人知有撤銷原因時起，1年
    間不行使，或自行為時起經過10年而消滅，民法第244條第1
    項及第245條分別定有明文。本件原告主張被告間所為遺產
    分割協議屬無償行為，且害及其債權等語，為被告張新發、
    謝連財、謝連福所否認，並以前詞抗辯。經查：
　⒈本件原告於111年1月11日以後取得系爭應有部分之異動索引
    及土地登記謄本，有上開異動索引及登記謄本在卷可稽（見
    本院卷第29-33頁），且經本院函詢高雄市政府地政局岡山
    地政事務所原告有無線上或臨櫃調閱系爭應有部分之登記謄
    本，據其函復查詢結果，原告所為查閱均未早於上開時間，
    有高雄市政府地政局岡山地政事務所111年7月12日函所附資
    料在卷可憑（見本院卷第57、101-103頁），堪認原告係於
    不早於111年1月11日之時點知悉被告間就系爭應有部分所為
    遺產分割協議，則原告於111年6月30日提起本件訴訟行使民
    法第244條第1項之撤銷訴權，即尚未逾越1年之除斥期間。
　⒉按繼承權之拋棄，係指繼承人於法定期間否認繼承對其發生
    效力之意思表示，即消滅繼承效力之單獨行為。而拋棄因繼
    承所取得之財產，係於繼承開始後，未於法定期間拋棄繼承
    權，嗣就其已繼承取得之財產予以拋棄，與拋棄繼承權之性
    質迥然有別。又繼承權之拋棄，固不許債權人依民法第244
    條第1項規定撤銷之。惟如拋棄因繼承所取得之財產，而將
    繼承所得財產之公同共有權，與他繼承人為不利於己之分割
    協議，倘因而害及債權者，債權人自得依民法第244條第1項
    行使撤銷權。而民法第244條第1、2項所稱之無償或有償行
    為，係以債務人與第三人間之行為有無互為對價關係之給付
    為其區別標準（最高法院101年度台上字第498號、106年度
    台上字第1650號判決意旨參照）。查被告謝惠菁為原告之債
    務人，因繼承而與其餘被告公同共有系爭應有部分，經被告
    為分割協議，將全部遺產分歸被告張新發、謝連財取得，且
    被告謝惠菁為遺產分割協議當時，並無所得及財產之事實，
    有如前述，是被告謝惠菁既未受分配任何遺產，其與其餘被
    告所為遺產分割協議，自無任何對價關係可言，則依上開說
    明，原告依民法第244條第1項規定，請求撤銷被告間所為遺
    產分割協議，於法自屬有據。
　⒊被告張新發、謝連財、謝連福雖以前詞置辯，惟張雪生前縱
    有分配其遺產之行為，其既未以遺囑為之，對被告而言並無
    強制遵守之法效果，則被告所謂依張雪生前之意思而為分配
    ，充其量僅為被告間為如此遺產分割協議之動機而已，並不
    影響被告間所為遺產分割協議係就被告已繼承取得之財產為
    分割之性質。從而，被告張新發、謝連財、謝連福此部分抗
    辯，為無可採。
　㈡按債權人依民法第244條第1項規定聲請法院撤銷時，得並聲
    請命受益人或轉得人回復原狀，民法第244條第4項定有明文
    。經查，被告間就系爭應有部分所為遺產分割協議，既經撤
    銷，則原告依民法第244條第4項規定，請求被告張新發、謝
    連財塗銷系爭應有部分於106年12月14日所為分割繼承登記
    ，於法即屬有據。
六、綜上所述，本件原告依民法第244條第1項及第4項規定，請
    求判決如主文第1、2項所示，為有理由，應予准許。
七、據上論結，本件原告之訴為有理由，依民事訴訟法第78條、
    第85條第1項前段，判決如主文。　　　　
中　　華　　民　　國　　111 　年　　10　　月　　26　　日
                岡山簡易庭  法  官  林昶燁
以上正本係照原本作成。
如對本判決上訴，須於判決送達後20日內向本院提出上訴狀。如
委任律師提起上訴者，應一併繳納上訴審裁判費。
中　　華　　民　　國　　111 　年　　10　　月　　26　　日
                            書記官  顏崇衛